ACORDAO-COMPLETO-2491937

ACÓRDÃO 11256/2021 ATA 29/2021 - PRIMEIRA CÂMARA

VISTOS, relatados e discutidos estes autos de embargos de declaração opostos pela Sra. Maria Alda Aires Costa contra o Acórdão 7240/2021-TCU-Primeira Câmara.
ACORDAM os ministros do Tribunal de Contas da União, reunidos em sessão da 1ª Câmara, diante das razões expostas pelo relator, em:
9.1. não conhecer dos embargos de declaração opostos pela Sra. Maria Alda Aires Costa,;
9.2. restituir os autos à Secretaria de Controle Externo de Tomada de Contas Especial (Secex-TCE) para as providências destinadas à emissão da instrução de mérito aplicável ao caso;
9.3. dar ciência desta deliberação à embargante.

Embargos de declaração interpostos contra o acórdão 7240/2021-TCU-1ª Câmara.

Primeira Câmara

Município de Curralinho/PA.

3. Interessados/Responsáveis/Recorrentes:
3.1. Interessado: Fundo Nacional de Saúde - MS (00.530.493/0001-71).
3.2. Responsável: Município de Curralinho/PA (04.876.710/0001-30).
3.3. Recorrente: Maria Alda Aires Costa (XXX.264.392-XX).

13.1. Ministros presentes: Vital do Rêgo (na Presidência) e Jorge Oliveira.
13.2. Ministro-Substituto convocado: Marcos Bemquerer Costa.
13.3. Ministro-Substituto presente: Weder de Oliveira (Relator).

ACORDAO-COMPLETO-2516028

Acórdão 18910/2021 - Primeira Câmara

ACORDAO-COMPLETO-2551031

Acórdão de Relação 7844/2022 - Primeira Câmara

Acórdão de Relação

WEDER DE OLIVEIRA

Ministro-Substituto Weder de Oliveira.

Reproduzo, a seguir, o inteiro teor dos embargos de declaração opostos por Maria Alda Aires Costa, por meio de seu representante legal, contra o Acórdão 7240/2021-TCU-Primeira Câmara:
"MARIA ALDA AIRES COSTA, ex-prefeita do Município de Curralinho, devidamente qualificada nos autos do processo de Tomada de Contas em alhures, vem respeitosamente à presença de V. Exa., interpor EMBARGOS DE DECLARAÇÃO em face do que fora consignado no Acórdão 7240/2021-TCU-Primeira Câmara, nos termos fáticos e considerando a fundamentação jurídica que se submete a apreciação deste Tribunal de Contas, pugnando pelo recebimento da peça recursal e remessa ao setor competente, em vistas do regular processamento e julgamento.
01.	TEMPESTIVIDADE
Antes de analisar o mérito dos presentes embargos, cumpre ao embargante demonstrar a tempestividade do mesmo.
O Acórdão 7240/2021-TCU-Primeira Câmara referente à decisão que rejeitou as alegações de defesa apresentadas foi publicada no Diário Oficial do dia 25/06/2021.
Pois bem, considerando o prazo de 10 (dez) dias para a oposição dos embargos declaratórios nos termos do Regimento Interno do TCU, arts. 287, §1º, não restam dúvidas quanto à tempestividade do presente, à medida que o termo final para interposição do respectivo recurso se dá em 07/07/2021.
Desse modo, inequivocamente tem-se a tempestividade do presente, haja vista que o mesmo se dá dentro do interregno legal de 10 (dez) dias. Desta feita, não restam dúvidas quanto à tempestividade destes embargos declaratórios.
02.	DO CABIMENTO DOS EMBARGOS DE DECLARAÇÃO.
De acordo com o art. 287, §1º, do Regimento Interno do Tribunal de Contas da União, cabem embargos de declaração contra decisão que contiver obscuridade, omissão ou contradição, senão veja-se:
Art. 287. Cabem embargos de declaração quando houver obscuridade, omissão ou contradição em acórdão do Tribunal.
§ 1º Os embargos de declaração poderão ser opostos por escrito pela parte ou pelo Ministério Público junto ao Tribunal, dentro do prazo de dez dias, contados na forma prevista no art. 183, com indicação do ponto obscuro, contraditório ou omisso.
2º Os embargos de declaração serão submetidos à deliberação do colegiado competente pelo relator ou pelo redator, conforme o caso.
§ 3º Os embargos de declaração suspendem os prazos para cumprimento do acórdão embargado e para interposição dos demais recursos previstos neste Regimento, aplicando-se, entretanto, o disposto no § 1º do art. 285.
Para Luiz Guilherme Marinoni e Sérgio Cruz Arenhart, obscuridade significa falta de clareza no desenvolvimento das ideias que norteiam a fundamentação da decisão; contradição significa falta de clareza decorrente da justaposição de fundamentos antagônicos; e omissão representa a falta de manifestação expressa sobre algum ponto ventilado na causa, e sobre o qual deveria manifestar-se o juiz ou o tribunal.
In casu, verifica-se a presença de contradição e omissão na decisão embargada, segundo o que é desenvolvido a seguir.
03.	DA DECISÃO EMBARGADA
O referido processo trata de Tomada de Contas Especial instaurado em face de do Município de Curralinho, cuja gestão à época se dava em responsabilidade da ora embargante, Sra. Maria Alda Aires Costa, em virtude de suposta ausência de comprovação regular da aplicação dos recursos repassados pela União por meio do Fundo Nacional de Saúde à municipalidade de Curralinho-PA.
Os valores esclarecidos por esta Egrégia Corte de Contas totalizam o quantum de R$284.261,42 (duzentos e oitenta e quatro mil, duzentos e sessenta e um reais e quarenta e dois centavos) , os quais decorreram de repasse ao Fundo Municipal de Saúde do Município de Curralinho-PA.
Nesses termos, fora instaurada a referida Tomada de Contas Especial, a qual concluiu pela ausência de comprovação da boa e regular aplicação dos recursos federais repassados ao município de Curralinho/PA, em face da omissão no dever de prestar contas dos valores transferidos, no exercício de 2014.
Proferida a decisão, fora interposto recurso o qual não foi acolhido, nos termos do Acórdão 7240/2021-TCU-Primeira Câmara, conforme trecho que segue abaixo:
'Considerando que estes autos se referem à 'não comprovação da regular aplicação dos recursos repassados pela União por meio do Fundo Nacional de Saúde' em virtude da ocorrência de desvio de objeto consubstanciado no pagamento indevido de despesas de serviços e produtos fora do objeto (média complexidade) , com recursos do bloco de atenção básica - PAB (peça 59) . Considerando que, após regular citação, do município de Curralinho/PA, representado pela atual prefeita Sra. Maria Alda Aires Costa, essa apresentou defesa, não em nome da municipalidade, mas em seu nome, limitando-se a dizer que não foi a responsável pela gestão dos recursos. Considerando que os débitos relacionados a desvio de objeto ocorreram posteriormente à promulgação da Lei Complementar 141/2012, o que enseja a recomposição aos cofres do fundo nos termos dos entendimentos fixados pelo Acórdão 1072/2017-TCU-Plenário. Considerando que devem ser integralmente acolhidas a instrução da Secex-TCE e o parecer do MP/TCU. Os ministros do Tribunal de Contas da União, reunidos em sessão da 1ª Câmara, ACORDAM, por unanimidade, quanto ao processo a seguir relacionado, com fundamento nos arts. 1º, 12, §1º, da Lei 8.443, de 16/7/1992, c/c os arts. 1º, I, 17, I, §2º e §3º, art. 202, e na forma do art. 143, I, 'c', todos do RI/TCU, em rejeitar as alegações de defesa apresentadas pelo município de Curralinho/PA e fixar novo e improrrogável prazo de 15 (quinze) dias, a contar da ciência, para que o responsável efetue e comprove, perante este Tribunal, o recolhimento aos cofres do Fundo Municipal de Saúde de Curralinho/PA dos valores indicados abaixo, utilizados monetariamente, com fulcro nos arts. 10, §1º, e 12, I e II, da Lei 8.443/1992 c/c o art. 202, I e II, do RI/TCU, na forma da legislação em vigor, abatendo-se na oportunidade os valores já ressarcidos (se for o caso) ; e em cientificar o responsável de que a liquidação tempestiva do débito, atualizado monetariamente, saneará o processo e as respectivas contas poderão ser julgadas regulares com ressalvas, dando-se-lhe quitação, uma vez comprovada a boa-fé, nos termos do § 4º do art. 202 do RI/TCU'. (grifo nosso) 
 Conforme se pretende demonstrar, a referida decisão possui vício que merece ser sanado, a fim de que a decisão se harmonize com os preceitos contidos no ordenamento jurídico vigente.
No presente compasso vem opor-se os presentes Embargos de Declaração oportunamente, com fulcro nas matérias de fato e de direito a seguir aduzidas, pelo que se concluirá pela reforma da decisão ora recorrida, nos termos a seguir expostos.
04.	DAS RAZÕES DOS EMBARGOS
04.1	DO ERRO MATERIAL E OMISSÃO. AUSÊNCIA DE REFERÊNCIA A PRESCRIÇÃO INTERCORRENTE DO PROCESSO ADMINISTRATIVO DA CORTE DE CONTAS. TRANSCURSO DE MAIS DE 5 (CINCO) ANOS ENTRE A DATA EM QUE DEVERIA APRESENTAR CONTAS E JULGAMENTO EM DEFINITIVO. QUESTÃO DE ORDEM PÚBLICA.
Compulsando os autos do presente processo percebe-se que restou caracterizada a prescrição da pretensão punitiva administrativa deste Tribunal de Contas da União. Conforme leciona MIRANDA (1974, p. 101) :
'Os prazos prescricionais servem à paz social e à segurança jurídica. Não destroem o direito, que é; não cancelam, não apagam as pretensões; apenas, encobrindo a eficácia da pretensão, atendem à conveniência de que não perdure por demasiado tempo a exigibilidade ou a acionabilidade'.
Se a própria Constituição exigiu que o legislador infraconstitucional estabelecesse os prazos de prescrição para ilícitos que causassem prejuízos ao erário, forçoso reconhecer, por conseguinte, a prescritibilidade da pretensão punitiva da Administração Pública, a incluir a Corte de Contas. Nesse sentido, inclusive, é o entendimento prevalecente nesta Corte de Contas, consoante enunciado do Acórdão 6201/2016-TCU-Primeira Câmara, publicado no Boletim de Jurisprudência nº 146, de 17/10/2016.
No caso em concreto, a despeito da afirmação exaurida em relatório de que o despacho do TCU teria o condão de interromper a prescrição, a mesma afirmação não procede.
Todas as multas aplicadas pelo TCU possuem natureza sancionatória e, dessa maneira, estão sujeitas à prescrição da pretensão punitiva, inclusive a multa proporcional ao débito. A Jurisprudência é uníssona em relação ao reconhecimento da prescrição quinquenal, a qual se inicia a partir da suposta prática que levou a necessidade de procedimentos adotados pela Corte de Contas.
Assim, evidente que transcorreu mais de 05 (cinco) anos, configurando, portanto, a referida prescrição, a qual impossibilita a aplicação de qualquer sanção a peticionante. No mesmo sentido aponta a jurisprudências dos Tribunais pátrios:
 TOMADA DE CONTAS ESPECIAL. PREFEITURA MUNICIPAL. CONVÊNIO PREJUDICIAL DE MÉRITO. PRESCRIÇÃO. RECONHECIMENTO EM RELAÇÃO À PRETENSÃO PUNITIVA DO TRIBUNAL. MÉRITO. AUSÊNCIA DE PRESTAÇÃO DE CONTAS. DOCUMENTOS ENVIADOS À GERÊNCIA REGIONAL DE SAÚDE. IRREGULARIDADE. INDÍCIOS DE DANO AO ERÁRIO. FATO GERADOR. DATA REMOTA. AUSÊNCIA DE CITAÇÃO. PREJUÍZO MATERIAL AO CONTRADITÓRIO. MATERIAL PROBATÓRIO PERDIDO POR CASO FORTUITO. CONTAS ILIQUIDÁVEIS. TRANCAMENTO DAS CONTAS. 1. A pretensão punitiva do Tribunal de Contas prescreve em cinco anos, contados entre o fato gerador e o despacho que ordena a autuação do processo. 2. Consideram-se iliquidáveis as contas, ordenando-se o seu trancamento, quando o exercício da ampla defesa e a apuração dos fatos ficam comprometidos em razão de significativo decurso de tempo da sua ocorrência associada à ausência de citação válida daqueles que foram apontados como responsáveis. (TCE-MG - TOMADA DE CONTAS ESPECIAL: 783516, Relator: CONS. WANDERLEY ÁVILA, Data de Julgamento: 01/03/2018, Data de Publicação: 21/03/2018) 
RECURSO ESPECIAL Nº 1.623.380 - MT (2016/0226545- 8) RELATOR : MINISTRO NAPOLEÃO NUNES MAIA FILHO RECORRENTE : LEVI MACHADO DE OLIVEIRA ADVOGADOS : LEVI MACHADO DE OLIVEIRA (EM CAUSA PRÓPRIA) - MT002629 THAIS HELENA M DE SOUZA E OUTRO (S) - MT002291E RECORRIDO : ESTADO DE MATO GROSSO PROCURADOR : ROMES JULIO TOMAZ E OUTRO (S) - MT003791 DECISÃO PROCESSUAL CIVIL E ADMINISTRATIVO. RECURSO ESPECIAL. IMPOSIÇÃO DE MULTA POR TRIBUNAL DE CONTAS ESTADUAL. LITISPENDÊNCIA E CONEXÃO NÃO CONFIGURADAS. PRESCRIÇÃO INTERCORRENTE. FUNDAMENTO	INATACADO.		SUPOSTA ILEGITIMIDADE DO TCE PARA APLICAR A PENALIDADE. INCIDÊNCIA DA SÚMULA 283/STF. RECURSO ESPECIAL DO PARTICULAR A QUE SE NEGA SEGUIMENTO (...) 6. Em relação à preliminar de prescrição intercorrente, colhe-se trecho da fundamentação do acórdão recorrido: No caso em apreço, em análise das alegações postas pelas partes e com base na legislação regulamentadora da matéria, tenho por mim, diversamente das alegações postas pelo recorrente, que não operou o fenômeno da prescrição intercorrente. Isso porque, o processo administrativo promovido junto à Corte de Contas, foi julgado em 31/10/96 e, encontra-se com recurso pendente de apreciação até a presente data. Isso, porque, tendo sido enviado à Procuradoria Geral do Estado em 25/06/1999, esta, optou por promover, desde logo, a Execução Fiscal que foi distribuída em 10/08/2000, em curso na 2a Vara Especializada de Fazenda Pública, tendo ocorrido a citação do executado (apelante) , em 21/11/2000, oportunidade em que com o objetivo de ver decretada a extinção do processo, apresentou exceção de pré- executividade. Como se vê, entre a prolação do acórdão e a citação do exequente decorreram 04 (quatro) anos, não atingindo desta feita, o decurso do prazo previsto no artigo 1º do Decreto Nº 20.910/32 de 05 (cinco) anos, que no meu sentir é aplicável na hipótese concreta. 7. Com efeito, a questão relativa à interrupção do prazo prescricional pela citação do executado nos autos da Execução Fiscal não foi objeto de impugnação no Recurso Especial, atraindo a incidência do óbice da Súmula 283/STF. 8. (...) . 10. Ante o exposto, nega-se seguimento ao Recurso Especial do Particular. 11. Publique-se. 12. Intimações necessárias. Brasília-DF, 24 de março de 2020. NAPOLEÃO NUNES MAIA FILHO MINISTRO RELATOR (STJ - REsp: 1623380 MT 2016/0226545-8, Relator: Ministro NAPOLEÃO NUNES MAIA FILHO, Data de Publicação: DJ 26/03/2020) 
ADMINISTRATIVO. TOMADA DE CONTAS ESPECIAL. DANO AO ERÁRIO. RESSARCIMENTO. IMPRESCRITIBILIDADE. MULTA. PRESCRIÇÃO QUINQUENAL. RECURSO ESPECIAL IMPROVIDO. I - A pretensão de ressarcimento por prejuízo causado ao Erário é imprescritível. Por decorrência lógica, tampouco prescreve a Tomada de Contas Especial no que tange à identificação dos responsáveis por danos causados ao Erário e à determinação do ressarcimento do prejuízo apurado. Precedente do STF. II - Diferente solução se aplica ao prazo prescricional para a instauração da Tomada de Contas no que diz respeito à aplicação da multa prevista nos arts. 57 e 58 da Lei 8.443/1992. Em relação à imposição da penalidade, incide, em regra, o prazo qüinqüenal. Precedentes: REsp 1.480.350/RS, Rel. Ministro Benedito Gonçalves, Primeira Turma, julgado em 5/4/2016, DJe 12/4/2016 e REsp 894.539/PI, Rel. Ministro Herman Benjamin, Segunda Turma, julgado em 20/8/2009, DJe 27/8/2009. III - Agravo interno improvido. (STJ - AgInt no REsp: 1592001 RS 2015/0326265-7, Relator: Ministro FRANCISCO FALCÃO, Data de Julgamento: 12/12/2017, T2 - SEGUNDA TURMA, Data de Publicação: DJe 18/12/2017) 
Dos julgados acima, pode-se extrair que o processo administrativo promovido pelas Cortes de Contas não se trata de procedimento que pode ser realizado a qualquer tempo e sem margem para encerramento da pretensão punitiva do Estado.
A regra de prescritibilidade no Direito brasileiro é exigência dos princípios da segurança jurídica e do devido processo legal, o qual, em seu sentido material, deve garantir efetiva e real proteção contra o exercício do arbítrio, com a imposição de restrições substanciais ao poder do Estado em relação à liberdade e à propriedade individuais, entre as quais a impossibilidade de permanência infinita do poder persecutório do Estado.
A própria Lei 9.873/1999 versa sobre os processos administrativos punitivos da Administração Pública Federal e prevê no artigo 1º, § 1º, da Lei n. 9.873/1999 que:
'Incide a prescrição no procedimento administrativo paralisado por mais de três anos, pendente de julgamento ou despacho, cujos autos serão arquivados de ofício ou mediante requerimento da parte interessada, sem prejuízo da apuração da responsabilidade funcional decorrente da paralisação, se for o caso.'
A lei em comento disciplina a prescrição intercorrente administrativa fixando prazo de 3 (três) anos nas situações de processos administrativos em que se discute crédito público decorrente de ação punitiva (exercício do poder de polícia) por inobservância, pelo contribuinte, de determinada norma legal, como é o caso em tela em que o valor diz respeito a aplicação de multa resultante de medida de fiscalização.
O instituto da prescrição é desdobramento da segurança jurídica, forte também no princípio da legalidade, pelo que somente a lei pode disciplinar os marcos interruptivos e suspensivos da prescrição, não cabendo interpretação ou inovação lege ferenda, mormente em detrimento dos interesses e do cidadão e em favor do Estado.
A regra é pela temporariedade. Não se admite processo infinito, indefinido. A perpetuidade do poder de punitivo ou a inexistência de parâmetros legais de controle da atuação estatal são incompatíveis com o regime democrático e o Estado de Direito.
A todos é assegurada a razoável duração do processo, tanto no âmbito judicial, quanto no âmbito administrativo (ex vi art. 5º, LXXVII, CRFB/88 c/ redação pela EC 45/2004) . Por esse contexto, cumpre estabelecer os seguintes precedentes dos tribunais pátrios que reafirmam o disposto acima:
ADMINISTRATIVO. TOMADA DE CONTAS ESPECIAL JUNTO AO TCU. PRAZO PRESCRICIONAL DE CINCO ANOS PARA A SUA INSTAURAÇÃO. TERMO INICIAL. DATA EM QUE DEVERIAM TER SIDO PRESTADAS   AS   CONTAS   POR   QUEM   ESTAVA OBRIGADO A FAZÊ-LO. I. O prazo prescricional para a instauração da Tomada de Contas Especial pelo TCU é de cinco anos, contados da data em que deveriam ter sido prestadas as contas por quem estava obrigado a fazê-lo.
II. De acordo com a Cláusula V do Termo de Responsabilidade nº 227 MPAS/SEAS/00, celebrado entre a União e o Município agravante, o prazo final para a prestação das contas ocorreu no ano de 2001. Entretanto, a instauração da Tomada de Contas Especial pelo TCU somente se deu em 2008, de modo que deve ser reconhecida a ocorrência da prescrição. III. Agravo de instrumento provido, para, reconhecendo a prescrição para instauração da Tomada de Contas Especial pelo TCU contra o agravante, declarar nulo o título executivo, extinguindo o processo, com resolução do mérito, nos termos do art. 269, IV, do CPC. (TRF-5 - AG: 436238420134050000, Relator: Desembargadora Federal Margarida Cantarelli, Data de Julgamento: 25/02/2014, Quarta Turma, Data de Publicação: 06/03/2014) 
EMENTA: APELAÇÃO CÍVEL - EMBARGOS À EXECUÇÃO - MULTA IMPOSTA PELO TRIBUNAL DE CONTAS ESTADUAL (TCE/MG) - PROCESSO ADMINISTRATIVO - PRESCRIÇÃO INTERCORRENTE - CONFIGURAÇÃO - LEI ORGÂNICA DO TCE/MG - SENTENÇA MANTIDA. De acordo com a norma contida nos artigos 110-E e 110-F, ambos da Lei Orgânica do Tribunal de Contas do Estado de Minas Gerais (TCE/MG) , a pretensão punitiva deste prescreve em 05 (cinco) anos, tendo como termo inicial a data da ocorrência do fato; contudo, o prazo voltará a correr por inteiro a partir da ocorrência de causa interruptiva da prescrição (incisos I a VI do art. 110- C) , dentre elas a citação válida. Assim, no caso em tela, considerando que após a citação do Chefe do Poder Executivo o processo administrativo permaneceu inerte por mais de 07 (sete) anos, sem qualquer manifestação, deve ser reconhecida a prescrição intercorrente. Vale ressaltar que a manifestação do Tribunal de Contas há de ser externada dentro de prazo razoável, sob pena de se eternizar a sujeição do investigado ao processo administrativo, o que não se coaduna com a CR/88. (TJ- MG - AC: 10525120137985001 MG, Relator: Geraldo Augusto, Data de Julgamento: 06/10/2015, Data de Publicação: 16/10/2015) 
Por esse cenário, desde antes já se exigia da Administração Pública de modo geral o agir célere, razoável e eficiente, atuando de forma objetiva e amparada na legalidade estrita. Esta, por sua vez, em compatibilidade com as normas constitucionais. Bem por isso a EC nº 19/1998 estatuiu como princípio basilar da administração pública a eficiência (art. 37) , reproduzido no art. 2º da Lei 9.784/1999.
A título de exemplo, o Tribunal de Contas do Estado do Pará possui o seguinte entendimento sobre a ocorrência da prescrição intercorrente:
RESUMO: DOE: 22/10/2019. ACORDAM os Conselheiros do Tribunal de Contas do Estado do Pará, unanimemente, nos termos do voto da Relatora, com fundamento no art. 56, inciso I, c/c o art. 60, da Lei Complementar nº . 81, de 26 de abril de 2012: 1) Julgar regulares as contas de responsabilidade do Sr. MAGNO VICENTE SEGALLA, ex-Presidente da Sociedade Brasileira de Herpetologia, no valor de R$10.000,00 (Dez mil reais) , dando-lhe plena quitação; 2) Deixar de aplicar multa regimental ao responsável, pela remessa intempestiva da prestação de contas a este Tribunal, em razão da prescrição qüinqüenal. (Tribunal de Contas do Estado do Pará 1 ACÓRDÃO Nº. 59.571 (Processo nº . 2013/51823-4) Assunto: Tomada de Contas relativa ao Convênio BANPARÁ nº 006/2007. Responsável/Interessado: MAGNO VICENTE SEGALLA e SOCIEDADE BRASILEIRA DE HERPETOLOGIA. Relatora: Conselheira MARIA DE LOURDES LIMA DE OLIVEIRA.) 
RESUMO: DOE: 27/11/2018 ACORDAM os Conselheiros do Tribunal de Contas do Estado do Pará, unanimemente, nos termos do voto do Relator, com fundamento no art. 56, inciso III, alínea ?b?, da Lei Complementar n.° 81, de 26 de abril de 2012: 1) Julgar irregulares as contas de responsabilidade do Sr. KLEPER WANDSON FIGUEIREDO DE CARVALHO (CPF: XXX.914.041-XX) ,
Ex-Prefeito do Município de Dom Eliseu, no valor total de R$38.102,40 (trinta e oito, cento e dois reais e quarenta centavos) , sem devolução de valores e aplicação de multas em decorrência da prescrição. 2) Deixar de aplicar multa ao Sr. MÁRIO ANDRADE CARDOSO, ex- Secretário da SEDUC, que deixou de emitir o laudo conclusivo de fiscalização do ajuste, em razão da prescrição da pretensão punitiva. (Tribunal de Contas do Estado do Pará 1 ACÓRDÃO N.º 58.181 (Processo nº . 2007/51355-3) Assunto: Prestação de Contas referente ao Convênio SEDUC nº 175/2006. Responsável/Interessado:	KLEPER	WANDSON FIGUEIREDO DE CARVALHO e PREFEITURA MUNICIPAL DE DOM ELISEU Proposta de Decisão: Conselheiro Substituto JULIVAL SILVA ROCHA) 
Pelo exposto, considerando transcorrido tempo superior ao prazo legal de 5 (cinco) anos, pugna o recorrente pelo reconhecimento da prescrição intercorrente no curso do processo administrativo de prestação de contas, com o consequente afastamento das sanções administrativas.
04.2	DO ERRO MATERIAL/CONTRADIÇÃO. VÍCIOS FORMAIS CONSTADOS. FALHAS QUE NÃO PREJUDICAM A REGULARIDADE DAS CONTAS. PRECEDENTES.
Ora, as irregularidades imputadas ao embargante se referem especificamente a suposta ausência de comprovação de aplicação dos recursos, em face do objeto aos quais os mesmos se destinavam. A bem dizer, em momento algum, foram suscitados indícios mínimos, capazes de afirmar ter havido desvirtuamento do propósito ao qual destinavam-se os recursos referidos, oriundos do Fundo Nacional de Saúde.
Não obstante, há de se ressaltar não ter havido desvio de finalidade, locupletamento por parte da ora Embargante em relação ao Erário, ponto ao qual também não houve maiores aprofundamentos quando da análise da Defesa submetida ao apreço.
Depreende-se que as inconsistências reportadas pelo Tribunal de Contas da União configuram uma falha meramente formal, não se confundindo, portanto, com retirada ilícita, roubo, ou desvio do erário público. Logo, houve pleno atendimento aos requisitos do art. 28, inciso I a X, da Instrução Normativa STN 1/1997, que transcrevemos abaixo:
DA PRESTAÇÃO DE CONTAS FINAL
Art. 28. O órgão ou entidade que receber recursos, inclusive de origem externa, na forma estabelecida nesta Instrução Normativa, ficará sujeito a apresentar prestação de contas final do total dos recursos recebidos, que será constituída de relatório de cumprimento do objeto, acompanhada de:
I	- Plano de Trabalho - Anexo I - fls. 1/3, 2/3 e 3/3;
II	- cópia do Termo de Convênio ou Termo Simplificado de Convênio, com a indicação da data de sua publicação - Anexo II;
III	- Relatório de Execução Físico-Financeira - Anexo III;
IV	- Demonstrativo da Execução da Receita e Despesa, evidenciando os recursos recebidos em transferências, a contrapartida, os rendimentos auferidos da aplicação dos recursos no mercado financeiro, quando for o caso e os saldos - Anexo IV;
V	- Relação de Pagamentos - Anexo V;
VI	- Relação de Bens (adquiridos, produzidos ou construídos com recursos da União) - Anexo VI;
VII	- Extrato da conta bancária específica do período do recebimento da 1ª parcela até o último pagamento e conciliação bancária, quando for o caso;
VIII	- cópia do termo de aceitação definitiva da obra, quando o instrumento objetivar a execução de obra ou serviço de engenharia;
IX	- comprovante de recolhimento do saldo de recursos, à conta indicada pelo concedente, ou DARF, quando recolhido ao Tesouro Nacional.
X	- cópia do despacho adjudicatório e homologação das licitações realizadas ou justificativa para sua dispensa ou inexigibilidade, com o respectivo embasamento legal, quando o convenente pertencer à Administração Pública.
Desta feita, Excelências, como já bem esclarecido acima, a falha na utilização dos recursos federais oriundos da União não incidiram em conduta dolosa ou aquém das diretrizes que balizam a administração pública, tendo enquanto cerne da análise aspecto meramente formal, sem haver quaisquer problemas materiais durante o cumprimento do objeto - posto que comprovadamente adimplidos, conforme exposto em sede de defesa.
 Não obstante o dever de averiguar a regularidade da aplicação de recursos é de obrigação do Secretário de Saúde, na condição de ordenador de despesas, conforme outrora aludido e não apreciado por este Tribunal em sede de Acórdão.
Logo, este vício formal não pode ser caracterizado como improbidade administrativa, tampouco enquanto irregularidade capaz de atrair a irregularidade das contas referentes aos repasses do Fundo Nacional de Saúde, pois não existiram indícios de corrupção administrativa, havendo tão somente aspectos sanados pelo então gestor.
A Sra. Maria Alda Aires Costa, na condição de gestora do Município de Curralinho, à época, em momento algum desvirtuou a administração publica, não afrontou os princípios da ordem jurídica, e nem obteve vantagens patrimoniais indevidas à custa do erário público, o que afasta - ou deveria afastar - em muito a aplicação de todo e qualquer tipo de repercussão que fora indevidamente imputada a si - especificamente a irregularidade a qual se opôs -.
O vicio formal imputado a então Prefeita não se enquadra em atividade nociva da função pública, seja pelo tráfico de influencia, seja pelo favorecimento de poucos em detrimento dos interessados da sociedade, mediante mimos e privilégios ilícitos. A imputação é pura e tão somente quanto à prestação de contas.
Não há sequer menção sobre atos de angariar ou distribuir, em proveito pessoal ou para outrem, vantagem ilegal ou imoral, de qualquer natureza, com violação aos princípios e regras norteadoras das atividades da Administração Pública, conforme reiterado ao longo dos presentes embargos, desprezando os valores do cargo de Prefeito e a relevância dos bens confiados à guarda deste cargo representativo tão importante.
Logo, não há o que se falar em dano ao erário causado pelo gestor do Executivo no exercício da função pública. Não há o que se falar em dano ao erário. Para a configuração da improbidade administrativa - que, conforme já referido, a despeito de não ser competência de apreciação deste órgão, é inconteste a necessidade de haver o dolo na ação ou omissão do agente público, e devendo tal conduta ilícita, gerar prejuízo ao erário público, tendo de ser evidente não apenas o dano material, mas também o dano que contrarie valores éticos e morais, o que se defende não ser o caso em comento.
Não poderia haver prejuízo ao erário, nem em enriquecimento ilícito, tratando-se apenas em inabilidades da administradora quanto à forma e os prazos referentes à prestação de contas. E isso não pode gerar punições previstas na lei, não abrangendo o inábil relativo ao vício formal. A punição da lei deve ser para o administrador desonesto que aufere vantagens e gera prejuízo aos cofres públicos, mediante ato ilegal e lesivo ao erário.
É nesse sentido a inclinação das decisões do Superior Tribunal de Justiça, a exemplo:
'Não havendo enriquecimento ilícito e nem dano ao erário municipal, mas inabilidades do administrador, não cabem punições previstas na Lei n°. 8.429/92. A lei alcança o administrador desonesto, não o inábil.'
Consequentemente, a ausência de prejuízo ao erário no caso ora em discussão, além ferir de morte a ideia de improbidade administrativa, permite a convalidação do que se defende serem meros vícios formais, os quais não acarretaria a irregularidade outrora imposta em comento, em respeito ao destaque do interesse público.
E não há má-fé plenamente ligada à realidade, palpável, neste caso. Pois não houve intenção da Prefeita de lesar o Ente Público em relação a aplicação supostamente incorreta dos recursos oriundos de verba federal, especificamente considerando que a Gestora não possui ingerência técnica, de responsabilidade dos servidores da administração municipal e do ordenador de despesas imediato, qual seja, o Secretário de Saúde do Município.
Ainda mais não há sequer comprovação de desvio de finalidade ou ausência de execução do objeto, ou seja: Não há vício material, mas apenas formal.
Após a explanação acima, cabe valer-se da consagração da Jurisprudência de Tribunais de Justiça e Superiores, quanto à convalidação de atos administrativos junto a vicio formal, mas acompanhado de legalidade:
Dados Gerais 
Processo: 104990600148040011 MG 1.0499.06.001480-4/001 (1) 
Relator (a) : ALMEIDA MELO Julgamento: 04/10/2007 Publicação: 08/11/2007
Ementa
Ação civil pública. Improbidade administrativa. Não- ocorrência. Ex-Prefeito Municipal. Demonstrativos de aplicação trimestral dos recursos destinados ao ensino. Falta de apresentação ao Tribunal de Contas no prazo fixado. Suprimento posterior. Os agentes políticos, por abuso de poder. A improbidade administrativa requer negligência, dolo, consciência da ilicitude e não alcança a culpa leve ou levíssima decorrente de falta de cumprimento de formalidade, no prazo fixado, quando suprida posteriormente e da qual não decorreu prejuízo comprovado ao ente público. Dá-se provimento ao recurso.
Dados Gerais
Processo: 104300650000500011 MG 1.0430.06.500005-0/001 (1) 
Relator (a) : ALMEIDA MELO
Julgamento: 01/03/2007
Publicação: 23/03/2007
Ementa
AÇÃO CIVIL PÚBLICA - ATO DE IMPROBIDADE ADMINISTRATIVA - REPASSE DE CONTRIBUIÇÕES PREVIDENCIÁRIAS - INSTITUTO PREVIDENCIÁRIO - DESVIO - DEPÓSITO EM CONTA BANCÁRIA DO MUNICÍPIO - CONFUSÃO DE VERBAS - ILEGALIDADE - IMPROBIDADE - ELEMENTO SUBJETIVO - EXISTÊNCIA.
O desrespeito ao dever de repassar verbas descontadas de servidores públicos municipais ao instituto de previdência, em afronta a norma legal e, com o fim de confundir tais valores com o dinheiro constante em conta bancária do Município, para fazer frente a despesas consideradas ''mais urgentes'', conforme o entendimento pessoal do administrador público, indica a existência do elemento subjetivo da conduta do agente público, se não o dolo, ao menos a culpa, nas modalidades imperícia para o exercício da função e negligência para com o interesse público. Somente é dado ao administrador público praticar atos previstos em lei, não lhe cabendo decidir, arbitrariamente, pela aplicação ou não de uma norma, ainda que entenda que a mesma não deva ser respeitada em determinado momento, não lhe cabendo decidir, por critérios pessoais, a destinação de verbas públicas, cuja administração, vinculada à lei, é a ele atribuída em razão da função que exerce. V.V.P. Ação civil pública. Contribuições previdenciárias retidas de servidores públicos municipais. Falta de repasses. Prefeito Municipal e Administrador do Instituto de Previdência. Inexistência de demonstração de culpa grave ou dolo. Os agentes políticos, por terem liberdade funcional, ficam a salvo de responsabilização por falhas de atuação, quando estas não decorrem de culpa grave, má-fé ou abuso de poder. A improbidade administrativa requer negligência, dolo, consciência da ilicitude. A inexistência de dolo ou de culpa grave remove a improbidade em caso de prejuízo desprezível ou da sua não- ocorrência, especialmente quando não há dano patrimonial e o desvio formal ou material é superável. Rejeita-se a preliminar e dá-se provimento aos recursos.
Recurso Especial n. 43.918-3/MS:
'De fato, trata-se de uma questão sui generis. Comprovou-se não haver superfaturamento; comprovou-se que a empresa que contratara com o Município é idônea; comprovou-se que os serviços contratados foram efetivamente realizados e comprovou-se que nenhum prejuízo sofrera o Município.
Outrossim, há vícios formais de contratação, visto que a licitação foi iniciada por tomada de preços, quando o deveria ser por concorrência e as entidades de classe haveriam de ser notificadas do seu curso. Por essa irregularidade formal foram condenados os que promoveram a licitação a devolverem ao Município o valor que excedeu da modalidade tomada de preços para o valor real contratado.
Efetivamente, a condenação desbordou o permitido no art. 11 da Lei n. 4.717/65. A condenação, embora não tenha o Município sofrido prejuízo algum, nem a coletividade, vai enriquecer a municipalidade sem causa, à custa dos seus funcionários, que agiram, embora com irregularidade formal, na mais estrita legalidade. Não houve qualquer ato lesivo ao patrimônio público, visto que os princípios de moralidade administrativa foram todos seguidos, e a obra concluída.
Vejo que a ação popular (...) por não haver ato lesivo ao patrimônio público, perdeu objeto, sendo a condenação dos funcionários um excesso formal, que peca tanto quanto eles ao realizarem tomada de preços, ao invés de concorrência pública.' (2ª Turma, Rel. Min. José de Jesus Filho, j. 5.10.1994, DJU, de 31.10.1994) .
Recurso Especial n. 147.260-MG, o STJ decidiu:
'Se se admitir a ação civil pública para recuperar dano ao erário, nestes casos, a exemplo do que acontece com a ação popular, o ato impugnado, além de ilegal, deve ser lesivo ao patrimônio público. Nesse sentido, os Recursos Especiais ns. 15.463-0-RS, DJU, de 25.4.1994, rel. Min. Hélio Mosimann; 111.527-DF, do qual fui relator; 12.406-0-SP, DJU, de 10.10.1994, rel. Min. Pádua Ribeiro e 122.560-MS, também de minha relatoria.
Ora, se os bens adquiridos com dotação orçamentária ditada por decreto foram incorporados ao patrimônio municipal, o mesmo acontecendo com os bens adquiridos e pagos sem empenho prévio, não houve qualquer prejuízo aos cofres públicos municipais. Se não houve lesividade, não se pode julgar procedente a ação civil pública.' (1ª Turma, rel. Min. Garcia Vieira, j. 2.4.1998, DOU, de 11.5.1998) .
Recurso Especial n. 111.527-DF, o Superior Tribunal de Justiça decidiu que:
'Não tendo sido comprovada a lesividade do ato impugnado e não tendo havido qualquer prejuízo ao patrimônio público, não se justifica a sua anulação, porque a Constituição e a lei de ação popular só preveem a anulação de atos quando lesivos ao patrimônio público, sendo insuficientes que eles sejam ilegais. Como na espécie vertente, houve demonstração e comprovação de não ter ocorrido qualquer prejuízo ao patrimônio público, nem mesmo a lesividade presumida do ato justifica a sua anulação, que seria inócua e sem sentido.' (1ª Turma, rel. Min. Garcia Vieira, j. 17.2.1998, DJU, de 20.4.98) .
Com base em toda a fundamentação trazida acima, tem-se que o apurado em sede de Tomada de Contas Especial, sob a responsabilidade da Sra. Maria Alda Aires Costa, na condição de gestora à época, referem-se a impropriedades de cunho meramente formal, as quais não atraem, per si, a constatação e irregularidade das contas em apreço, motivo pelo qual devem ser revistas por este Douto Tribunal de Contas da União, uma vez incidirem em erro material/contradição, objeto dos presentes Embargos Declaratórios.
Dessa forma, vê-se que os fatos e fundamentos constantes no acórdão embargado mostram-se omissos, bem como apresentam erro material/contradição quanto ao seu resultado, pelo que se faz necessária nova análise por parte desta Egrégia Corte de Contas, a fim de que a decisão passe a melhor representar os preceitos existentes no ordenamento jurídico.
5.	DO PEDIDO
Ante o exposto, requer-se que os presentes embargos de declaração sejam conhecidos e julgados como TOTALMENTE PROVIDOS para, sanada as omissões e contradição/erro material apontados, que a decisão seja modificada para:
A)	Da referida omissão e contradição/erro material, que sejam ACOLHIDAS AS RAZÕES DA DEFESA outrora apresentada pela Sra. Maria Alda Aires Costa, afastando as imputações referentes a ressarcimento de recursos, pelos fatos e fundamentos suscitados."
É o relatório.

8.1. José Fernando Santos dos Santos (14.671/OAB-PA), representando Maria Alda Aires Costa e Fundo Nacional de Saúde - MS;  
8.2. Larissa Kollin de Souza Ferreira (27885/OAB-PA), representando Município de Curralinho/PA.

Procurador Sergio Ricardo Costa Caribé.

EMBARGOS DE DECLARAÇÃO. NÃO CONHECIMENTO. AUSÊNCIA DE INTERESSE RECURSAL.

TOMADA DE CONTAS ESPECIAL (TCE)

Secretaria de Controle Externo de Tomada de Contas Especial (Secex-TCE).

O presente processo refere-se à tomada de contas especial instaurada pelo Fundo Nacional de Saúde (FNS) , em desfavor do município de Curralinho/PA, devido à não comprovação da regular aplicação dos recursos repassados, na modalidade fundo a fundo, no âmbito do Sistema Único de Saúde[footnoteRef:2]. [2:  Peça 59.] 
2. O município foi citado devido ao desvio de objeto na aplicação dos recursos, conforme trecho que destaco da instrução da Secretaria de Controle Externo de Tomada de Contas Especial (Secex-TCE) [footnoteRef:3]:  [3:  Peça 59.] 
"16.1. Os documentos acostados aos autos demonstram a utilização da Pagamento de despesa indevida, de serviços e produtos fora do objeto (média complexidade) , com recursos do Bloco da Atenção Básica - PAB, gasto que não se enquadra no objeto previsto na legislação do SUS aplicável (Artigo 6º da Portaria nº 204, de 29/01/2007) . 
16.2. No caso de transferência fundo a fundo de recursos do SUS a outros entes federativos, comprovada a aplicação dos recursos em benefício da pessoa jurídica, mas em objeto diverso do definida em lei, este Tribunal firmou entendimento no Acórdão 1072/2017-TCU-Plenário- Relator Ministro Bruno Dantas de que cabe ao ente federado a obrigação de recompor, com recursos próprios, os valores gastos indevidamente ao fundo de saúde do ente beneficiário do repasse da União, por força do disposto no art. 27, inciso I, da LC 141/2012. 
16.3. Com base nessa orientação jurisprudencial dominante e considerando as circunstâncias acima expostas, impor-se-ia a responsabilização do município pelo débito decorrente da aplicação dos recursos em questão em objeto indevido."
3. A Sra. Maria Alda Aires Costa, então prefeita da municipalidade, apresentou alegações de defesa em nome próprio, conforme discorrido pela Secex-TCE em sua instrução:
"24. A despeito de ter apresentado as alegações de defesa na pessoa de seu representante, in casu, a atual gestora do município, a mesma tomou para si o objeto da citação, limitando-se a dizer que não foi responsável pela gestão dos recursos e que deveria ser excluída da relação processual. Ocorre que a Sra. Maria Alda Aires Costa não faz parte da presente relação processual, tendo sido notificada apenas em razão de ser a responsável legal pela entidade que representa, no caso, o município de Curralinho/PA.
24.1. Desse modo, como se observa dos elementos de defesa assentados na peça 58 dos autos, não foram apresentados nenhum documento ou elemento noviço relativo aos fatos que enjeram à instauração da presente TCE, estes concernentes à utilização do pagamento de despesa indevida de serviços e produtos fora do objeto (média complexidade) com recursos do Bloco da Atenção Básica - PAB, gasto que não se enquadra no objeto previsto na legislação do SUS aplicável (Artigo 6º da Portaria nº 204, de 29/01/2007) . 
24.2. No caso de transferência fundo a fundo de recursos do SUS a outros entes federativos, comprovada a aplicação dos recursos em benefício da pessoa jurídica, mas em objeto diverso do definida em lei, este Tribunal firmou entendimento no Acórdão 1072/2017-TCU-Plenário- Relator Ministro Bruno Dantas de que cabe ao ente federado a obrigação de recompor, com recursos próprios, os valores gastos indevidamente ao fundo de saúde do ente beneficiário do repasse da União, por força do disposto no art. 27, inciso I, da LC 141/2012. 
24.3. Destarte, diante da situação exposta, mantém-se a proposição de rejeitar as alegações de defesa do município, bem como fixar novo e improrrogável prazo de quinze dias, com fundamento no art. 1º, inciso I, e 12, § 1º, da Lei 8.443/92 e no art. 143, inc. I, 'c', do RI/TCU, para que o município de Curralinho - PA, efetue a recomposição do Fundo Municipal de Saúde de Curralinho/PA, dos valores que foram indevidamente utilizados em desvio de objeto, consoante farto entendimento dos elementos normativos e jurisprudenciais de que tratam a matéria."
4. Por meio do Acórdão 7240/2021-TCU-Primeira Câmara, este Tribunal deliberou o que se segue[footnoteRef:4]: [4:  Peça 64.] 
"Considerando que estes autos se referem à 'não comprovação da regular aplicação dos recursos repassados pela União por meio do Fundo Nacional de Saúde' em virtude da ocorrência de desvio de objeto consubstanciado no pagamento indevido de despesas de serviços e produtos fora do objeto (média complexidade) , com recursos do bloco de atenção básica - PAB (peça 59) .
Considerando que, após regular citação, do município de Curralinho/PA, representado pela atual prefeita Sra. Maria Alda Aires Costa, essa apresentou defesa, não em nome da municipalidade, mas em seu nome, limitando-se a dizer que não foi a responsável pela gestão dos recursos.
Considerando que os débitos relacionados a desvio de objeto ocorreram posteriormente à promulgação da Lei Complementar 141/2012, o que enseja a recomposição aos cofres do fundo nos termos dos entendimentos fixados pelo Acórdão 1072/2017-TCU-Plenário.
Considerando que devem ser integralmente acolhidas a instrução da Secex-TCE e o parecer do MP/TCU.
Os ministros do Tribunal de Contas da União, reunidos em sessão da 1ª Câmara, ACORDAM, por unanimidade, quanto ao processo a seguir relacionado, com fundamento nos arts. 1º, 12, § 1º, da Lei 8.443, de 16/7/1992, c/c os arts. 1º, I, 17, I, § 2º e § 3º, art. 202, e na forma do art. 143, I, 'c', todos do RI/TCU, em rejeitar as alegações de defesa apresentadas pelo município de Curralinho/PA e fixar novo e improrrogável prazo de 15 (quinze) dias, a contar da ciência, para que o responsável efetue e comprove, perante este Tribunal, o recolhimento aos cofres do Fundo Municipal de Saúde de Curralinho/PA dos valores indicados abaixo, atualizados monetariamente, com fulcro nos arts. 10, § 1º, e 12, I e II, da Lei 8.443/1992 c/c o art. 202, I e II, do RI/TCU, na forma da legislação em vigor, abatendo-se na oportunidade os valores já ressarcidos (se for o caso) ; e em cientificar o responsável de que a liquidação tempestiva do débito, atualizado monetariamente, saneará o processo e as respectivas contas poderão ser julgadas regulares com ressalvas, dando-se-lhe quitação, uma vez comprovada a boa-fé, nos termos do § 4º do art. 202 do RI/TCU.
 (...) "
5. Nesta fase processual, examinam-se embargos de declaração opostos pela Sra. Maria Alda Aires Costa[footnoteRef:5] contra o acórdão supramencionado, em razão de: [5:  Peça 77.] 
a) erro material e omissão, devido à ausência de referência à prescrição intercorrente do processo administrativo por parte desta Corte de Contas, dado o transcurso de mais de 5 (cinco) anos entre a data em que deveria apresentar contas e julgamento em definitivo, o que constituiria questão de ordem pública;
b) erro material e contradição em virtude de vícios formais constatados e falhas que não prejudicam a regularidade das contas, conforme precedentes do Tribunal.
6. Em sua manifestação, a ex-prefeita requer o seguinte[footnoteRef:6]: [6:  Peça 77.] 
"Ante o exposto, requer-se que os presentes embargos de declaração sejam conhecidos e julgados como TOTALMENTE PROVIDOS para, sanada as omissões e contradição/erro material apontados, que a decisão seja modificada para: A) Da referida omissão e contradição/erro material, que sejam ACOLHIDAS AS RAZÕES DA DEFESA outrora apresentada pela Sra. Maria Alda Aires Costa, afastando as imputações referentes a ressarcimento de recursos, pelos fatos e fundamentos suscitados."
II
7. Não é possível conhecer dos presentes embargos.
8. Segundo o art. 34 da Lei 8.443/1992, cabem embargos de declaração para corrigir obscuridade, omissão ou contradição da decisão recorrida opostos por responsável, conforme apregoa o parágrafo primeiro do referido artigo:
"§ 1° Os embargos de declaração podem ser opostos por escrito pelo responsável ou interessado, ou pelo Ministério Público junto ao Tribunal, dentro do prazo de dez dias, contados na forma prevista no art. 30 desta Lei."
9. Como consignado na instrução da Secex-TCE, acolhida pelo Acórdão 7240/2021-TCU-Primeira Câmara, cabia ao município de Curralinho/PA providenciar sua defesa por intermédio de seu representante legal. A Sra. Maria Alda Aires Costa foi citada em 9/3/2020[footnoteRef:7], quando ainda era prefeita da municipalidade. Seu mandato, contudo, finalizou em dezembro de 2020, não sendo mais parte responsável alcançada por esta deliberação. A gestão do período 2021-2024 é exercida pelo Sr. Cleber Edson dos Santos Rodrigues, atual prefeito. [7:  Peça 54.] 
10. A resposta à citação da ex-prefeita foi aceita à época como alegações de defesa do município porque a referida comunicação processual se deu quando ela ainda estava no exercício do mandato, embora a prolação do Acórdão 7240/2021-TCU-Primeira Câmara tenha ocorrido na gestão do seu sucessor. A notificação da deliberação, inclusive, foi endereçada à prefeitura, e não à ex-prefeita, em 20/5/2021[footnoteRef:8]. [8:  Peça 75.] 
11. De outro plano, mesmo que fossem aceitos os embargos, as alegações de omissão e contradição não merecem prosperar. Transcrevo as lições de Vicente Greco Filho, que assim define os vícios de uma deliberação:
"- obscuridade: defeito consistente na difícil compreensão do texto da sentença e pode decorrer de simples defeito redacional ou mesmo de má formulação de conceitos, havendo obscuridade quando a sentença está incompreensível no comando que impõe e na manifestação de conhecimento e vontade do juiz.
- contradição: afirmação conflitante, quer na fundamentação, quer entre a fundamentação e a conclusão, sendo que, nesses casos, a correção da sentença, em princípio, não levaria a uma verdadeira modificação da sentença, mas apenas a um esclarecimento de seu conteúdo.
- omissão: caso em que a sentença é complementar, passando a resolver questão não solucionada, ganhando substância, portanto, sendo que as questões que devem ser resolvidas pelo juiz são todas as relevantes postas pelas partes para a solução do litígio, bem como as questões de ordem pública que o juiz deve resolver de ofício, como, por exemplo, a coisa julgada." (Direito Processual Civil Brasileiro, Saraiva, 11ª ed., 2º volume, 259/260) .
12. Observa-se que os embargos declaratórios visam à solução de eventual lacuna na decisão, caracterizada por, em casos de omissão, situação em que o juiz ou o tribunal deveria ter decidido determinada questão e não o fez, e, em casos de contradição, por afirmação conflitante na fundamentação ou entre esta e a conclusão. No caso sob exame, não assiste razão à embargante, uma vez que nenhuma das situações ocorreu.
13. Eventual discussão sobre o arcabouço jurídico apropriado ao caso ou sobre relevância e gravidade das constatações identificadas se insere em debate sobre o mérito do caso, não albergado por esta modalidade recursal.
14. Ademais, o teor da manifestação apresentada pela ex-prefeita possui caráter personalíssimo, relacionado à sua conduta pessoal enquanto gestora, sem conter qualquer informação ou documentação nova que socorra a municipalidade.
15. Outrossim, não cabe expedição de comando para exclusão da Sra. Maria Alda Aires Costa da relação processual, uma vez que esta nunca esteve no polo passivo desta tomada de contas especial.
III
16. A decisão prolatada no Acórdão 7240/2021-TCU-Primeira Câmara se referia tão somente à rejeição das alegações de defesa, apresentadas pela ex-prefeita em nome do município, e à fixação de novo e improrrogável prazo para recolhimento de valores pelo ente municipal, em caráter preliminar, conforme prescreve o RI/TCU:
"Art. 201. A decisão em processo de prestação ou de tomada de contas, mesmo especial, pode ser preliminar, definitiva ou terminativa.
§ 1º Preliminar é a decisão pela qual o relator ou o Tribunal, antes de pronunciar-se quanto ao mérito das contas, resolve sobrestar o julgamento, ordenar a citação ou a audiência dos responsáveis, rejeitar as alegações de defesa e fixar novo e improrrogável prazo para recolhimento do débito ou, ainda, determinar outras diligências necessárias ao saneamento do processo."
17. O ofício que notifica o município de Curralinho/PA a respeito prazo fixado pelo Acórdão 7240/2021-TCU-Primeira Câmara para recolhimento do débito foi expedido no dia 20/5/2021[footnoteRef:9], com aviso de recebimento datado de 21/6/2021[footnoteRef:10].  [9:  Peça 54.]  [10:  Peça 80.] 
18. Uma vez que não consta ter havido o aludido recolhimento e expirado o prazo estabelecido, cabe, no momento processual atual, as providências de praxe no sentido de prolatar a decisão definitiva a que se refere o RI/TCU: 
"Art. 201. ....
 (...) 
§ 2º Definitiva é a decisão pela qual o Tribunal julga as contas regulares, regulares com ressalva ou irregulares."
19. Devem, portanto, os autos serem restituídos à unidade instrutiva para exame de mérito e posterior oitiva regimental do MP/TCU.
Diante do exposto, manifesto-me pela aprovação do acórdão que ora submeto à apreciação deste Colegiado.
TCU, Sala das Sessões, em 17 de agosto de 2021.
Weder de Oliveira
Relator